【裁判字號】    97,再易,134
【裁判日期】    980421
【裁判案由】    交還土地等
【裁判全文】
臺灣高等法院民事判決                 97年度再易字第134號
再審  原告  甲○○
            丁○○
            丙○○
            戊○○
            己○○
兼  共  同
訴訟代理人  乙○○
共      同
訴訟代理人  林進塗律師
再審  被告  庚○○
訴訟代理人  李承訓律師
            陽文瑜律師
再審原告因與再審被告間交還土地等事件，對於中華民國97年6
月11日本院96年度上易字第980號第二審確定判決，提起再審之
訴，本院判決如下：
    主      文
再審之訴駁回。
再審訴訟費用由再審原告負擔。
    事實及理由
一、按對於第二審判決於上訴期間內提起上訴，第三審法院以其
    上訴另有其他不合法情形（如未繳納裁判費、上訴利益未逾
    銀元十萬元或其他法律上不應准許者），以裁定駁回其上訴
    者，對原判決提起再審之訴時，其再審不變期間應自裁定確
    定翌日起算 (參看司法院院解字第3007號解釋）。本件再審
    原告不服本院96年度上易字第980號民事確定判決（下稱原
    確定判決）提起第三審上訴，經最高法院97年度台抗字第68
    1號於97年10月16日以原確定判決不得上訴於第三審法院，
    再審原告之抗告自非合法，裁定駁回抗告，該裁定並於97年
    11月4日送達予再審原告之代理人，有郵務送達證書附於上
    開最高法院卷宗可稽（見該卷宗第41頁），復經本院依職權
    調取原確定判決案卷核閱無誤。再審原告嗣於97年11月25日
    向本院提起本件再審之訴，亦有本院收狀日期戳印為憑（見
    本院卷第1頁），自未逾30日，合先敘明。
二、按提起民事再審之訴，應於30日之不變期間內為之。該項期
    間自判決確定時起算，但再審之理由知悉在後者，自知悉時
    起算。民事訴訟法第500條第1、2項定有明文。又再審之訴
    ，雖非不得追加其原因事實，惟如可據以獨立提起另一再審
    之訴者則仍須受前述不變期間之限制。本件再審原告於97年
    11月25日依民事訴訟法496條第1項第13款規定之再審事由提
    起再審之訴後，茲於98年4月3日始再提出民事綜合辯論意旨
    狀主張原確定判決另有民事訴訟法第497條規定之情形而為
    追加（見本院卷第208頁），核其情形無異另行提起再審之
    訴，既未陳明其知悉此項理由在後，且已逾30日之不變期間
    ，依前開說明，此部分即非合法。
三、再審原告起訴主張：伊共有之坐落新竹市○○段○○段356
    、356之1號土地（下稱系爭土地)，前遭再審被告所有新竹
    市○○街35之2號建物之庭院及圍牆無權占用如前訴訟程序
    第一審（臺灣新竹地方法院96年度訴字第233號）民事判決
    附圖（下稱附圖）(一)所示ABFGA及BCDEFB之連線範圍部分，
    伊依民法第184條、第767條之規定，求為命再審被告拆除附
    圖所示ABFGA及BCDEFB連線範圍內之圍牆（庭院）；及禁止
    再審被告通行系爭土地如附圖(二)所示綠色部分之判決。原一
    審法院為再審原告勝訴之判決，詎原確定判決廢棄原第一審
    判決所為關於禁止再審被告通行再審原告所有系爭土地部分
    。惟系爭土地並非既成巷道，有新竹市政府97年6月26日之
    府工建字第09700063851號函可稽，因上開函文係判決確定
    後之發文，故未提供原審審酌致誤認該二筆土地為既成巷道
    ，如經斟酌應可得受較有利之裁判，而成為新證據；再新竹
    市政府於原審判決確定後，在97年8月26日核發府工養字第0
    970083376號函文有關查詢本府是否曾於本市○○段○○段35
    6、356-1地號2筆土地上施設水泥地及排水溝乙案，總派員
    現場勘查結果「本府未曾於旨揭上地上施設水泥地及水溝」
    ，此新竹市政府為函文亦為原審判決確定後之新事證，如經
    斟酌得可受較有利之裁判。爰依民事訴訟法第496條第1項第
    13款規定，提起本件再審之訴，求為判命：原確定判決關於
    再審被告通行再審原告所有系爭土地部分，暨訴訟費用之裁
    判廢棄，並維持原第一審之所為判決「再審被告不得通行再
    審原告所有新竹市○○段○○段356號、356-1號土地」之判
    決等語。
四、再審被告則以：再審原告所提新竹市政府府工建字第097006
    3851號函、府工養字第0970083376號函，分別係於97年6月2
    6日、97年8月26日發文，均非原確定法院所行訴訟程序事實
    審之言詞辯論終結前（97年5月28日）即存在之證物，參諸
    最高法院17年度上字第140號判例、81年度台上字第2512號
    判決意旨所示，再審原告此部分主張難謂與民事訴訟法第49
    6條第1項第13款所定再審事由相當。況上開新竹市政府於97
    年8月26日以府工養字第0970083376號函固稱未曾在再審原
    告所有系爭土地上施設水泥地及開挖排水溝與裝設路燈，惟
    再審被告前於97年10月4日向新竹市政府陳情查詢系爭土地
    上，施設水泥地及排水溝是否為該機關施設，經該機關以97
    年10月17日府工養字第0970105445號函回覆雖稱：該機關未
    曾於系爭土地上施設水泥地及排水溝；然就有關水溝蓋上標
    示有「竹市公物東」字樣，通知再審被告逕向新竹市東區區
    公所查詢；再審被告乃再於97年12月8日向新竹市東區區公
    所陳情查詢系爭土地，其地上排水溝設施原施作情形，經該
    機關以97年12月11日東經字第0970014863號函回覆：「經查
    本所曾於十餘年前，因民眾需求及改善當地排水設施，就原
    有排水溝重新施作」等情，足證系爭土地上之排水溝設施係
    新竹市東區區公所於10餘年前施作，益證再審原告此部分主
    張不能作為本件之再審理由等語，資為抗辯。並答辯聲明：
    再審之訴駁回。
五、按當事人發見未經斟酌之證物或得使用該證物，如經斟酌可
    受較有利益之裁判者，得以再審之訴對於確定終局判決聲明
    不服，民事訴訟法第496條第1項第13款固有明文，惟所謂當
    事人發現未經斟酌之證物或得使用該證物者，係指前訴訟程
    序事實審之言詞辯論終結前已存在之證物，因當事人不知有
    此，致未經斟酌，現始知之者而言。若在前訴訟程序事實審
    言詞辯論終結前，尚未存在之證物，本無所謂發見，自不得
    以之為再審理由（最高法院29年上字第1005號判例參照）。
    再審原告雖主張原確定判決有前揭發現未經斟酌之證物的情
    形，符合民事訴訟法第496條第1項第13款之再審事由，但為
    再審被告所否認，並以前揭情詞置辯，且查，再審原告主張
    新竹市政府97年6月26日府工建字第09700063851號函、97年
    8月26日府工養字第0970083376號函文係判決當時未經斟酌
    之證物，固據提出上開函文影本各1紙為證（見本院卷第26
    、27頁），惟原確定判決之訴訟程序係於97年6月11日言詞
    辯論終結，並於同年8月26日宣示判決。而上開新竹巿政府
    函文分別於97年6月26日、同年8月26日函復申請人，均屬在
    前訴訟程序事實審言詞辯論終結前，尚未存在之證物，即無
    所謂「發見」。故再審原告主張原確定判決未斟酌上開證物
    ，提起再審之訴，自與民事訴訟法第496條第1項第13款要件
    不符。
六、綜上所述，再審原告依民事訴訟法第496條第1項第13款、第
    497條規定，提起本件再審之訴為無理由，亦不合法，應予
    駁回。
七、兩造其餘之攻擊防禦方法，及未經援用之證據，經本院斟酌
    後，認對本判決之結果不生影響，爰不一一論駁。
八、據上論結，本件再審之訴為一部不合法，一部無理由，依民
    事訴訟法第78條、第85條第1項前段，判決如主文。
中    華    民    國    98    年    4    月    21     日
                    民事第十一庭
                        審判長法  官  鄭雅萍
                              法  官  蘇芹英
                              法  官  徐福晉
正本係照原本作成。
不得上訴。
中    華    民    國    98    年    4     月    23    日
                              書記官  黃瑞芬


司法院資訊處製作；財團法人民間司法改革基金會備份。
